【裁判字號】    95,再易,30
【裁判日期】    950915
【裁判案由】    再審之訴
【裁判全文】
臺灣臺北地方法院民事判決              95年度再易字第30號
再審原告    甲○○
再審被告    乙○○
當事人間請求排除侵害等事件，再審原告對於中華民國95年5 月
8 本院94年度簡上字第514 號第二審確定判決提起再審之訴，本
院判決如下：
    主  文
再審之訴駁回。
再審訴訟費用由再審原告負擔。
    事實及理由
甲、程序方面：
    再審原告係於民國95年5 月26日收受本院94年度簡上字第51
    4 號民事判決書正本，迄其同年6 月8 日提起本件再審之訴
    時，尚未逾民事訴訟法第500 條第1 項規定30日之不變期間
    ，合先敘明。
乙、得心證之理由：
一、再審原告主張略以：
  (一)本院94年度簡上字第514 號第二審確定判決（以下稱原確定
    判決）僅判決准許再審原告得在檢測共用水塔或有逃生之必
    要時，通行再審被告所有之台北市○○街127 號3 樓至頂樓
    平台，此判決結果並無法解決該棟建物住戶在天災地變、急
    難之時掌握第一時間緊急逃生之用，實因緊急逃生為無預警
    之緊急事件，絕對有隨時保持通道暢通之必要，否則全棟建
    物住戶逃生之權益蕩然無存，而與憲法保障人民財產、生存
    權之意旨衝突；又公寓住宅通行頂樓之權益並無民法第787
    條規定之適用，原確定判決卻類推適用民法第787 條規定，
    顯有違誤等語。
  (二)為此提起本件再審之訴，並聲明：原確定判決主文第二項「
    逃生通道必要時得以通行」部分廢棄，駁回再審被告之訴。
二、本件未經言詞辯論，再審被告亦未提出書狀作何聲明或陳述
    。
三、首先，雖再審原告未於其再審起訴中載明相關法條以表明再
    審之事由，惟綜觀其再審起訴全部意旨，可認其係主張原確
    定判決誤予類推適用民法第787 條規定，該條規定實與公寓
    住宅通行頂樓權益有別，故有民事訴訟法第496 條第1 項第
    1 款適用法規顯有錯誤之再審事由存在。據此，本院即依其
    主張之再審事由是否有據，予以審究如下：
  (一)按民事訴訟法第496 條第1 項第1 款所謂適用法規顯有錯誤
    者，係指確定判決所適用之法規顯然不合於法律規定，或與
    司法院現尚有效及大法官會議之解釋，或本院尚有效之判例
    顯然違反者而言。
  (二)依95年1 月18日修正後公寓大廈管理條例第55條第1 項規定
    ：「本條例施行前已取得建造執照之公寓大廈，其區分所有
    權人應依第25條第4 項規定，互推一人為召集人，並召開第
    一次區分所有權人會議，成立管理委員會或推選管理負責人
    ，並向直轄市、縣（市）主管機關報備。前項公寓大廈於區
    分所有權人會議訂定規約前，以第60條規約範本視為規約。
    但得不受第7 條各款不得為約定專用部分之限制。」，換言
    之，在公寓大廈管理條例施行前已取得建造執照之公寓大廈
    ，就同條例第7 條所列各款情形得為約定專用部分，此為當
    然解釋。
  (三)經查，兩造所爭執之坐落於台北市○○街127 號3 樓屋頂平
    台建物及該號3 樓至頂樓平台通行範圍之建物，為公寓大廈
    管理條例84年6 月28日公布施行前取得建造執照、建築完成
    之建築物，有建物登記謄本附於本院94年度簡上字第514 號
    卷可稽，此觀該判決記載甚明，揆諸前開說明，自得就該條
    例第7條各款情形約定為專用部分。
  (四)承此，公寓大廈管理條例第7 條各款本不得約定為專用部分
    ，然若建築物係在該條例施行前取得建造執照者，自得約定
    為專用部分，包括：(1)公寓大廈本身所占之地面；(2)連通數
    個專有部分之走廊或樓梯，及其通往室外之通路或門廳；社
    區○○巷道、防火巷弄；(3)公寓大廈基礎、主要樑柱、承重
    牆壁、樓地板及屋頂之構造；(4)約定專用有違法令使用限制
    之規定者；(5)其他有固定使用方法，並屬區分所有權人生活
    利用上不可或缺之共用部分等在內。卷查，兩造爭執之台北
    市○○街127 號3 樓至頂樓平台範圍，屬於前開(2)、(4)之範
    疇，縱然有約定由再審被告專有使用，亦無違反公寓大廈管
    理條例情事。
  (五)而再審原告本於民法第767 條、第821 條規定訴請再審被告
    應供其隨時通行台北市○○街127 號3 樓至頂樓平台範圍，
    原確定判決在不違背公寓大廈管理條例前提下，類推適用民
    法第787 條袋地所有人之通行權規定，判斷有無所謂「適宜
    之聯絡」及「通常之使用」情形而予以法律解釋，此或為原
    法院認定事實之職權，或為原法院就該法律規定事項所表示
    之法律上之意見，無適用法規顯有錯誤之可言（最高法院78
    年度台再字第78號判決參照）。
  (六)又憲法第15條規定：「人民之生存權、工作權及財產權，應
    予保障。」，係指國家對人民而言，此憲法之規定是能否適
    用於私法領域，已非無疑；然則，法院於受理私人間法律關
    係爭執時，則不妨以憲法之精神為其解釋之依據，換言之，
    法院於私法領域中，得透過對公共秩序意涵之解釋，間接實
    現憲法之精神。依前開說明，原確定判決本其職權認定事實
    、表達法律上意見，而類推適用民法第787 條規定，係在衡
    量兩造相關權利、利益狀態下所做之判斷，該判決結果難謂
    有何侵害再審原告生存權、財產權情事可言。再審原告此部
    分所述，亦洵屬無據。
四、綜上所述，原確定判決並無民事訴訟法第496 條第1 項第1
    款規定之再審事由存在，再審原告執以提起本件再審之訴，
    顯無理由，爰依同法第502 條第2 項規定，不經言詞辯論，
    逕以判決駁回之。
五、本件事證已臻明確，再審原告所為之其他主張陳述並所提之
    證據，經本院審酌後，認均與本件之結論無礙，不再一一論
    述，併予敘明。
丙、據上論結，本件再審原告之訴為顯無再審理由，依民事訴訟
    法第502條第2項、第78條，判決如主文。
中    華    民    國    95    年    9     月    15    日
                  民事第三庭  審判長法  官  黃莉雲
                                    法  官  林振芳
                                    法  官  賴錦華
以上正本係照原本作成。
本判決不得上訴。
中    華    民    國    95    年    9    月    18     日
                                    書記官  林桂玉


司法院資訊處製作；財團法人民間司法改革基金會備份。
